【裁判字號】    98,重上,178
【裁判日期】    981014
【裁判案由】    塗銷移轉登記
【裁判全文】
臺灣高等法院民事判決                 98年度重上字第178號
上  訴  人  甲○○
訴訟代理人  李尚澤律師
被上訴人    乙○○
                        樓
            丙○○
                        1號
前列二人共同
訴訟代理人  黃秀蘭律師
複代理人    陳超凡律師
上列當事人間塗銷移轉登記事件，上訴人對於中華民國98年2 月
17日台灣台北地方法院97年度重訴字第571號第一審判決提起上
訴，經本院於98年9月30日言詞辯論終結，判決如下：
    主    文
原判決廢棄。
被上訴人乙○○與丙○○就坐落台北市○○區○○段二小段0000
-0000地號土地所有權權利範圍12分之2，及坐落同段00000-000
、00000-000、00000-000建號即門牌號台北市○○○路○段233巷
11號4樓、台北市○○○路○段233巷11號6樓、台北市○○○路○
段233巷9號地下房屋所有權全部，於民國96年7 月30日所為買賣
契約之債權行為，及於96年7 月30日完成之所有權移轉登記物權
行為，均予撤銷。
被上訴人丙○○應將其就前項不動產，於民國96年7 月30日所為
之所有權移轉登記塗銷。
第一、二審訴訟費用由被上訴人負擔。
    事實及理由
壹、程序部分：
    上訴人起訴時主張被上訴人間之買賣行為屬通謀虛偽意思表
    示，依第1020條之1請求撤銷（原審北調卷第2-4頁），嗣於
    原審言詞辯論時陳稱先位聲明主張為無償行為，縱係有償，
    備位聲明依民法第1020條之1第2項請求撤銷（原審重訴字卷
    第110 頁背面）。繫屬於本院後，先位聲明仍主張被上訴人
    丙○○無資力購買不動產，與乙○○間之買賣係屬通謀虛偽
    之無償行為，應予撤銷；縱係有償，備位聲明依民法第1020
    條之1第2項請求撤銷（本院卷第25頁正反面）。其起訴時之
    聲明與上訴聲明均無不同（原審北調卷第2頁、本院卷第24
    頁）。被上訴人抗辯上訴人先位聲明改為主張有償，備位則
    為無償，涉及訴訟標的之變更，其不同意云云，尚有誤會。
貳、實體部分：
一、上訴人主張：
  (一)兩造於民國72年3月間結婚，雙方於94年1月間簽立協議書，
    上訴人將門牌號碼台北市○○○路○段233巷11號4樓、台北
    市○○○路○段233巷11號6樓、台北市○○○路○段233巷9號
    地下1樓之建物及土地（地號：台北市○○區○○段2小段第
    600地號，權利範圍12分之2，以下簡稱系爭房地）所有權移
    轉過戶予被上訴人乙○○，並由上訴人支付貸款。詎乙○○
    於96年11月間要求離婚，上訴人發現系爭房地業經乙○○以
    買賣為由，於96年7 月30日移轉登記予交往甚密之異性友人
    即被上訴人丙○○所有，然丙○○實無資力購買價格高昂之
    多筆不動產，且無付款記錄，直至96年9月底方有款項入帳
    ，實與常理有違。乙○○仍為系爭房地之抵押人，並繼續支
    付本金、利息，且居住其內並遷入戶籍而繼續占有使用，是
    被上訴人乙○○與丙○○間移轉系爭房地實係無償行為，有
    害上訴人之剩餘財產分配請求權。爰先位主張依民法第1020
    條之1第1項規定撤銷上開行為，如認被上訴人間所為係有償
    行為，則備位主張依民法第1020條之1第2項規定撤銷等語。
  (二)上訴聲明：
    1.原判決廢棄。
    2.被上訴人乙○○與丙○○就坐落台北市○○區○○段2 小
      段0000-0000地號土地所有權權利範圍12分之2，及坐落同
      段00000-000、00000-000、00000-000建號即門牌號台北
      市○○○路○段233巷11號4樓、台北市○○○路○段233 巷
      11號6樓、台北市○○○路○段233巷9號地下房屋所有權全
      部，於96年7月30日所為買賣契約之債權行為，及於96年7
      月30日完成之所有權移轉登記物權行為，均予撤銷。
    3.被上訴人丙○○應將其就前項不動產，於96年7月30日所
      為之所有權移轉登記塗銷。
二、被上訴人乙○○、丙○○則以：
  (一)被上訴人乙○○於95年11月、12月間就系爭房地向台灣新光
    商業銀行（以下簡稱新光銀行）申請貸款新臺幣（下同）
    5500萬元，且乙○○名下其餘不動產亦皆向銀行設定抵押貸
    款，是每月支付貸款本息之壓力沈重，始另尋買主脫售系爭
    房地，適友人即被上訴人丙○○投資不動產，雙方約定以總
    價6,600萬元出售系爭房地予丙○○，丙○○並支付現金100
    多萬元予乙○○，遂委請代書游雪鳳辦理過戶手續，並向銀
    行申請塗銷扺押權登記。丙○○係從事砂石業兼有取得多項
    專利權之燈具製造銷售業者，財力雄厚，但為財務週轉便利
    、資金使用靈活，資產登記他人名下，故本身名下並無不動
    產，且先前因汽車買賣疏忽，新光銀行不同意由丙○○承貸
    系爭房地，乙○○只能繼續擔任抵押人，但約定由丙○○繳
    納貸款本息，且未付清並辦理塗銷抵押權登記前，系爭房地
    仍由乙○○居住使用。丙○○迄今已陸續支付1900多萬元款
    項予乙○○，足徵被上訴人間就系爭房地確為買賣而非無償
    行為，且上訴人依法應就丙○○明知上開買賣行為有害上訴
    人剩餘財產分配請求權一事負舉證責任等語置辯。
  (二)答辯聲明：上訴駁回。
三、兩造不爭之事實：
  (一)上訴人原有坐落臺北市○○○路○段233巷11號6樓及9號地下
    1樓之建物及土地（地號：台北市○○區○○段2小段第600
    地號，權利範圍12分之2），於94年1月婚姻關係存續中因換
    屋移轉登記予被上訴人乙○○所有。臺北市○○○路○段233
    巷11號4樓及9號地下1樓之建物及土地係被上訴人乙○○於
    婚姻關係存續中拍賣取得。
  (二)系爭房地於登記為被上訴人乙○○所有後，每月貸款
    176,000餘元、22,000餘元，皆由乙○○帳戶扣款（原審卷
    第108頁）。
  (三)乙○○於96年7月9日以買賣為由，將系爭房地售予丙○○所
    有，並於96年7月30日完成所有權移轉登記。
  (四)丙○○曾支付乙○○價金9,475,000元（以上見原審卷第67
    頁背面）。
四、兩造爭執點之論述：
  上訴人依民法第1020條之1聲請撤銷被上訴人二人間就系爭房
  地之買賣，上訴人之主張是否可採？
  (一)按夫或妻於婚姻關係存續中就其婚後財產所為之無償行為，
    有害及法定財產制關係消滅後他方之剩餘財產分配請求權者
    ，他方得聲請法院撤銷之，民法第1020條之1第1項本文定有
    明文。
  (二)上訴人主張系爭房地為與乙○○婚姻關係存續中婚後購置之
    財產，為被上訴人所不爭執（本院卷第106 頁反面）；上訴
    人於原審另主張自94年1 月起支付乙○○及子女相關費用已
    逾新台幣（以下同）一億餘元（原審卷第32、36頁），亦未
    見被上訴人爭執，依民事訴訟法第280條第1項規定，視同自
    認，而被上訴人於本院亦未否認上訴人提出之支出明細表，
    且不爭執上訴人主張依照與乙○○簽訂之協議書、補充協議
    書按月匯款120萬元之事實（本院卷第42 頁背面），足認上
    訴人主張乙○○應無資金缺乏之問題，非屬子虛。上訴人另
    主張乙○○於96年10月30日委託律師寄發存證信函要求離婚
    ，有律師函影本附於原審調字卷第8 頁可稽，而系爭房地於
    96年7 月30日移轉登記予丙○○，相隔僅數月，上訴人認為
    乙○○係為離婚後之剩餘財產分配而脫免其名下之不動產，
    就時間點而言，洵屬合理懷疑。系爭房地之買賣，被上訴人
    訴訟代理人陳稱並未訂定書面契約，口頭約定買賣價金為
    6600萬元，只有公契，5500萬元由銀行轉貸，另丙○○支付
    1100萬元現金給乙○○。而證人即游雪鳳地政士事務所負責
    人游雪鳳於原審法院則證稱：伊承辦系爭房地買賣事宜，被
    上訴人事先談好再至伊事務所請求辦理移轉登記，買方即被
    上訴人丙○○要伊代尋熟識銀行辦理貸款，但徵信資料顯示
    丙○○曾擔任連帶保證人，而該筆債務尚未解除，有類似瑕
    疵紀錄，銀行不願承貸，賣方即乙○○同意繼續以賣方名義
    貸款，待丙○○紀錄正常後再變更名義由渠承接。至於製作
    之公契價格係依照土地公告現值及房屋評定現值，會低於市
    價等語（原審卷第67頁背面、68頁正反面）。依游雪鳳前揭
    證言，系爭房地之市價顯然高於6600萬元；參諸乙○○之離
    婚追加起訴狀，主張系爭房地之2樓即台北市○○○路○段
    233巷11號2樓之價值至少為3600萬元（本院卷第97頁），則
    系爭房地（兩戶）之價值至少為7200萬元。被上訴人就高達
    7200萬元以上之不動產買賣，未訂定書面契約，僅口頭談妥
    即相偕至地政士事務所要求辦理過戶，據被上訴人抗辯係因
    乙○○為教會牧師，與丙○○為多年好友，雙方秉持信賴態
    度即以口頭約定買賣事宜云云（見本院卷100頁答辯狀），
    與一般之不動產交易常規有違，實難採信。丙○○自陳係從
    事砂石業及取得多項專利之燈具製造銷售業者，財力雄厚，
    為財務週轉便利、資金使用靈活，將資產登記在他人名下，
    本身名下無不動產，銀行亦無大筆存款（本院卷第100頁）
    。苟丙○○確係財力雄厚之人，銀行何以不同意由其承貸？
    而丙○○一向將資產登記在他人名下以保持資金之靈活運用
    ，此次又為何同意將系爭房地登記為自己名義？丙○○抗辯
    財力雄厚，但未舉證以實其說。上訴人主張丙○○所謂之「
    多項專利之燈具製造銷售業」係指光顯車燈有限公司，該公
    司於96年6月28日設立登記，負責人原為乙○○，嗣於同年7
    月9 日變更登記負責人為丙○○，資本額僅一百萬元，有公
    司變更登記資料附於原審卷第34、35頁可稽，被上訴人亦承
    認兩人曾合夥開設燈具公司，其間曾有資金往來（本院卷第
    36 頁背面）。丙○○96年7月9日登記為資本額一百萬元之
    燈具公司負責人，同日與乙○○口頭成立系爭房地之買賣契
    約（原審卷第79頁），縱該燈具公司獲利良好，亦非口頭成
    立契約時所得預見，丙○○當時如何預知燈具公司將獲利良
    好，有能力購買7200萬元以上之系爭房地？丙○○抗辯於辦
    理系爭房地過戶時已支付現金一百餘萬元，並陸續匯款千萬
    元予乙○○（原審卷第29頁），但就之前借貸予乙○○之現
    金一百萬元，或陸續以丙○○名義匯款至乙○○帳戶之金錢
    來源，迄未舉證以實其說。丙○○再抗辯自96年9 月21日起
    至98年1月12日止陸續匯款至乙○○帳戶，固提出乙○○銀
    行帳戶之明細為證，依明細表所示，計匯款19,907,500元（
    原審卷第27、107、132頁），其中最大筆之入帳係97年4月1
    日之網銀自轉4,250,000元，但乙○○繳納系爭房貸係自動
    扣繳按月扣繳固定金額計20萬元左右（原審卷第108頁），
    乙○○就轉入帳戶之4,250,000 元並未全數繳納房貸，依乙
    ○○提出之明細表，迄97年8月3日丙○○已匯入乙○○之房
    貸扣繳帳戶9,577,000元（原審卷第107頁），但乙○○於97
    年8月6日具狀之另案追加起訴狀，訴請分配剩餘財產時主張
    該帳戶僅有83,064元（本院卷第96頁背面），其餘之現金究
    流往何處？則上訴人主張乙○○隱匿財產減少夫妻剩餘財產
    之分配，尚堪採信。以丙○○名義匯款至乙○○帳戶之金錢
    若係丙○○自有，丙○○係有資力之人，其何以不變更貸款
    名義人為自己，仍由原所有權人乙○○為銀行之貸款名義人
    ？設丙○○確有匯款至乙○○帳戶，而乙○○不將之繳納貸
    款，丙○○已取得所有權之系爭房地將遭銀行查封拍賣，丙
    ○○何須干冒此風險？再者，乙○○抗辯係因有資金缺口始
    出售系爭房地，但系爭房地之買賣日期為96年7月9日，丙○
    ○自96年9月間才有匯款之行為，乙○○7月30日將房地過戶
    後，僅取得丙○○所謂的以先前之一百萬元借款抵充之利益
    ，並未現實取得任何金錢，顯與一般人拋售房地求現之常情
    有違。末查，乙○○97年8月6日前述另案追加起訴狀，將系
    爭房地之抵押貸款債務列入其自身之債務（本院卷第96頁）
    ，然被上訴人二人係抗辯系爭房地已出售並過戶予丙○○，
    由丙○○負責繳納貸款，何以乙○○仍認系爭房地之貸款係
    其個人之債務？由以上事證，上訴人按月匯款120萬元予乙
    ○○，乙○○之現金應無匱乏之虞，而丙○○就購屋之資金
    來源未據舉證，不能徒以帳面之匯款紀錄，作為已支付系爭
    房地對價之證明。按法院依自由心證判斷事實之真偽，不得
    違背論理及經驗法則，民事訴訟法第222條第3項定有明文。
    丙○○雖有帳面上之匯款紀錄，但丙○○未舉證資金來源，
    而上訴人匯款一億餘元予乙○○，乙○○未能說明其資金匱
    乏之原因，從而，上訴人主張乙○○將系爭房地過戶予丙○
    ○未實際獲得對價，係於婚姻關係存續中，就其婚後財產所
    為之無償行為，有害及法定財產制關係消滅後他方之剩餘財
    產分配請求權者，依民法第1020條之1第1項聲請法院撤銷，
    洵屬有據，應予准許。
  (三)上訴人先位主張為有理由，其備位聲明即無審酌必要。
五、綜上所述，上訴人之主張為可採，被上訴人之抗辯均無可取
    。從而，上訴人依據民法第1020條之1第1項之規定，請求撤
    銷被上訴人二人間就系爭房地於96年7 月30日所為買賣契約
    之債權行為，及於96年7月30 日完成之所有權移轉登記物權
    行為，並請求被上訴人丙○○應將其就前項房地於96年7 月
    30日所為之所有權移轉登記塗銷，為有理由，應予准許。原
    審為上訴人敗訴之判決，尚有未洽。上訴意旨指摘原判決不
    當，求予廢棄改判，為有理由。爰由本院予以廢棄改判如主
    文第2項所示。
六、本件事證已臻明確，兩造其餘攻擊防禦方法，經審酌後，或
    與本件無涉，或與判決結果不生影響，毋庸一一論列。
七、據上論結，本件上訴為有理由，依民事訴訟法第450條、第
    78條、第85條第1項，判決如主文。
中    華    民    國    98    年    10    月    14    日
                    民事第二庭
                        審判長法  官  吳謙仁
                              法  官  李瓊蔭
                              法  官  蘇瑞華
正本係照原本作成。
如不服本判決，應於收受送達後20日內向本院提出上訴書狀，其
未表明上訴理由者，應於提出上訴後20日內向本院補提理由書狀
（均須按他造當事人之人數附繕本）上訴時應提出委任律師或具
有律師資格之人之委任狀；委任有律師資格者，另應附具律師資
格證書及釋明委任人與受任人有民事訴訟法第466條之1第1項但
書或第2項（詳附註）所定關係之釋明文書影本。
中    華    民    國    98    年    10    月    15    日
                              書記官  賴以真
附註：
民事訴訟法第466條之1（第1項、第2項）：
對於第二審判決上訴，上訴人應委任律師為訴訟代理人。但上訴
人或其他法定代理人具有律師資格者，不在此限。
上訴人之配偶、三親等內之血親、二親等內之姻親，或上訴人為
法人、中央或地方機關時，其所屬專任人員具有律師資格並經法
院認為適當者，亦得為第三審訴訟代理人。

司法院資訊處製作；財團法人民間司法改革基金會備份。
